【裁判字號】    90,上易,400
【裁判日期】    900328
【裁判案由】    詐欺
【裁判全文】
臺灣高等法院高雄分院刑事判決    九十年度上易字第四號
      上  訴  人  台灣高雄地方法院檢察署檢察官
      被      告  許淑慧現改.
右上訴人因被告詐欺案件，不服臺灣高雄地方法院八十八年度易字第二八七號中華
民國八十九年十二月二十八日第一審判決（起訴案號：臺灣高雄地方法院檢察署八十
七年度偵緝字第一０八九號），提起上訴，本院判決如左：
      主      文
上訴駁回。
      理      由
一、甲訴意旨略以：被告許淑慧（現改名為乙○○）原於民國八十四年間，在高雄市
    正友證券股份有限甲司擔任營業員，因遭債務人施泉煙倒帳新台幣（下同）三千
    餘萬元，導致於八十四年二月間即已陷入周轉不靈之狀況，然其明知自己無償還
    本金之能力，猶基於意圖為自己不法所有之概括犯意，先於八十四年三月十六日
    ，佯以每月按本金之百分之二點一計付利息為餌，向告訴人丙○○借款三十萬元
    ，致告訴人陷於錯誤而交付三十萬元，復於同年四月二十六日，再相同佯以每月
    按本金之百分之二點一計付利息之方式，向告訴人借款六十萬元，並致告訴人再
    度陷於錯誤而交付六十萬元，詎被告旋自八十四年五月起即避不支付本息，因認
    被告許淑慧有犯刑法第三百三十九條第一項之詐欺取財罪嫌云云。
二、按犯罪事實應依證據認定之，無證據不得推定其犯罪事實；次按不能證明被告犯
    罪或其行為不罰者，應諭知無罪之判決；刑事訴訟法第一百五十四條、第三百零
    一條第一項分別定有明文。又認定不利於被告之事實，須依積極證據，苟積極證
    據不足為不利於被告事實之認定時，即應為有利於被告之認定，更不必有何有利
    之證據，最高法院三十年上字第八一六號著有判例可資參照。而告訴人之指訴，
    本以使被告受刑事訴追或處罰為目的，故其陳述是否與事實相符，自應調查其他
    證據，以資審認，苟其所為攻擊之詞，尚有瑕疵，則在此瑕庛未予究明以前，即
    不能遽採為斷罪之基礎，最高法院亦著有六十九年台上字第一五三一號判例可參
    。另按刑法第三百三十九條第一項詐欺罪之成立，須意圖為自己或第三人不法所
    有，以詐術使人將本人或第三人之物交付為要件。所謂以詐術使人交付，必須被
    詐欺人因其詐術而陷於錯誤，若其所用方法，不能認為詐術，亦不致使人陷於錯
    誤，即不構成該罪，最高法院四十六年台上字第二六０號判例意旨可資參照。
三、甲訴人認被告許淑慧有犯刑法第三百三十九條第一項之詐欺取財罪嫌，無非係以
    告訴人之指訴、被告簽立之記載於八十四年三月十六日向告訴人借款三十萬元、
    月息百分之二點一以及於同年四月二十六日向告訴人借款六十萬元、月息百分之
    二點一等事項之借款條各一張、被告於八十四年五月三十日開立予告訴人之面額
    六十萬元之本票一紙（起訴書誤載為二紙），並參以被告承認其於八十四年間遭
    施泉煙倒債三千餘萬元，且施泉煙於八十四年二月間，為應付被告之索債，尚向
    案外人陳泰志詐借三百萬元用以償還被告（施泉煙涉犯詐欺部分，業經本院判決
    有罪確定），足見被告確於八十四年二月間遭施泉煙倒債三千餘萬元而雖取得三
    百萬元支應，仍應無解於週轉不靈，則其明知已欠支付能力，仍向告訴人先後借
    款九十萬元，且即避債他處，衡情顯有為自己不法所有之意圖之詐財犯意等情為
    其論罪依據。
四、訊據被告許淑慧矢口否認有何詐欺犯行，辯稱：告訴人自八十三年間起，即將其
    手頭之錢供我融資借予從事股票交易之客戶，我再每月支付約定之利息，且均如
    期使告訴人領得約定之利息，然直到八十四年五月間，向我借款共計三千多萬元
    之施泉煙未再依約支付利息及清償本金，方導致我資力陷於困難而產生無法再如
    期償付本息予告訴人之情形，嗣後我父親並幫我清償三十萬元予告訴人，我自始
    並無詐欺之犯意等語。
五、經查：
（一）被告自八十三年四月八日起迄至八十四年五月十七日止，期間透過告訴人於高
      雄第五信用合作社（現業改為板信商業銀行，下稱五信）所開立之00000
      00000000號帳戶以如附表編號一、五及十四所示次交票存入或轉帳存
      入之方式將款項存入被告於五信前金分社開立之0000000000000
      號帳戶內，且曾以如附表編號十二、十七所示現金存入之方式將款項存入被告
      上揭帳號內，而被告亦透過該五信前金分社之帳號，以如附表二至四、六至十
      一、十三、十五、十六、十八及十九所示轉帳支出之方式，將款項存入告訴人
      前開五信帳號之內，先後雙方共計往來達十九次等情，有被告提出之五信前金
      分社0000000000000號存摺紀錄及板信商業銀行八十八年八月十
      九日板信高雄字第二五八號函在卷可稽，是由上開轉存往來情形，並參依附表
      所示確有呈現出被告按月將固定金額存入告訴人帳戶內之紀錄，而此核與按月
      支付利息之態樣相符等情以觀，告訴人與被告之間，應至少自八十三年四月八
      日起，即存有告訴人將金錢貸與被告，而被告再支付利息予告訴人之金錢借貸
      關係，且被告基於此等借貸關係，而一直支付利息直至八十四年五月十七日止
      等情，應非虛假。
（二）案外人施泉煙因直至八十四年二月間業已積欠被告一千多萬元之債務，故另向
      陳泰志借款三百萬元用於償還被告之情，業經施泉煙於原審另案八十四年自字
      第四二一號刑事案（即施泉煙遭陳泰志自訴詐欺一案）中供述至明（見該案八
      十五年四月十七日訊問筆錄及同年五月二十二日審判筆錄），足見被告確實係
      受施泉煙倒債無誤。參以告訴人於偵查中及原審亦陳稱：被告係我之高中同學
      ，其在證券甲司服務，叫我將錢於其那裡，可作資金運用及業績，而我可得利
      息，但被告嗣遭友人倒帳等語（見偵查卷第三十一頁及原審卷第五十四頁背面
      ），再者被告亦於八十四年六月十四日就施泉煙開立交付而未獲兌現之十張共
      計金額為三千零三十六萬元之本票，向臺灣臺南地方法院聲請本票准予強制執
      行之裁定，業已獲得准許等情，亦有臺灣臺南地方法院八十四年度票字第二四
      ０九號民事裁定一份在卷可按，並經原審調閱該案卷宗查核無誤，由上所述，
      除足認被告確實向告訴人借款後，再運用支借於施泉煙，且施泉煙應直至前開
      被告聲請本票裁定之時，業已向被告借款至少達三千萬元之情為真實外，依前
      開被告於八十四年六月間聲請本票強制執行裁定與被告直至八十四年五月十七
      日尚有繳付告訴人利息之情二相對照以觀，被告辯稱其係因施泉煙自八十四年
      五月間起未再支付利息及清償本金，因而導致其資力完全陷於困難等語，亦堪
      認為真實，告訴人所述被告於八十四年二月間即已陷入周轉不靈，明知自己無
      償還本金之能力等情，應係告訴人自行揣測之詞，不足為採。
（三）由上可知，告訴人係基於將金錢借與被告運用而可收取利息之意，將前揭九十
      萬元借與被告，而被告亦基於資金運用關係，再將從告訴人處取得之款項再借
      予他人，且亦按月繳付利息給告訴人，直至八十四年五月間為止，則告訴人就
      上開過程，並未見有何遭受被告隱瞞，而陷於何種錯誤之情形，反之被告亦未
      有何對告訴人施以詐術之情形可言，參以被告除確實支付利息至八十四年五月
      間外，被告嗣後亦尚清償三十萬元予告訴人之情，業經告訴人陳明在卷，按若
      被告如自始即有詐騙之意，則其既已自告訴人處詐得金錢，衡情大可逃匿、置
      之不理，焉有仍依約支付利息及清償部分債務之理？綜合上情以觀，告訴人既
      係基於借貸收取利息之意方借貸金錢予被告，而被告亦係本於借得資金運用之
      意向告訴人借得金錢，實難謂被告自始存有何詐欺之犯意，尚不得僅因被告嗣
      後遭向被告高額借款之人未及清償債務，連鎖反應，導致被告因而資金週轉出
      現困難而無法再為支付告訴人利息及本金之情形存在，即遽謂被告必自始存有
      詐騙之意。
（四）綜上所述，足見被告所辯，尚可採信、此外，復查無其他積極證據足認被告有
      何甲訴意旨所指之詐欺犯行，揆之上開法條規定及判例意旨，本件既不能證明
      被告犯罪，自應諭知被告無罪之判決。
六、原審以不能證明被告犯罪，而為被告無罪之判決，於法並無不合。檢察官上訴意
    旨，以被告向告訴人借款時，已遭案外人施泉煙倒債三千餘萬元，本身已無支付
    能力，且借款後即避債藏躲他處，足見其借款時即無償還之打算，難謂被告無詐
  欺之故意及為自己不法所有之意圖，原審以被告與告訴人間在本件借款前之資金
    往來關係，遽認本件借款時無詐欺之意，尚有未洽，指摘原判決不當云云。然查
    ：被告與告訴人間應自八十三年四月八日起，即有金錢往來，告訴人並按月向被
    告收取利息，且被告基於此等借貸關係，一直支付告訴人利息直至八十四年五月
    十七日止等情，足見其二人之金錢借貸關係已有一年多之久。而案外人施泉煙於
    八十四年五月底即開始未支付利息給被告，被告於八十四年六月間向臺灣臺南地
    方法院聲請聲請本票強制執行裁定時，施泉煙已向被告借款達三千零三十六萬元
    ，足見被告係於八十四年五月底始被施泉煙倒債三千餘萬元，並非於八十四年二
    月間即已陷入周轉不靈，檢察官於此顯有誤會，足見檢察官上訴，為無理由，應
    予駁回。
據上論斷，應依刑事訴訟法第三百六十八條，判決如主文。
本案經檢察官陳惠珠到庭執行職務。
中    華    民    國      九十      年       三       月    二十八  日
                              臺灣高等法院高雄分院刑事第七庭
                                  審判長法官  王光照
                                        法官  黃憲文
                                        法官  黃壽燕
右正本證明與原本無異。
不得上訴。
                                      書記官  蘇恒仁
中    華    民    國      九十      年       三       月    三十    日
 附表
┌───┬───────────┬──────────┬────────┐
│ 編號 │    轉存入日期        │   金額（新台幣）   │  轉存入方式    │
├───┼───────────┼──────────┼────────┤
│  一  │八十三年四月八日      │    十五萬元        │  次交票存入    │
├───┼───────────┼──────────┼────────┤
│  二  │八十三年五月九日      │  三千一百五十元    │   轉帳支出     │
├───┼───────────┼──────────┼────────┤
│  三  │八十三年六月九日      │       同右         │      同右      │
├───┼───────────┼──────────┼────────┤
│  四  │八十三年七月九日      │十五萬三千一百五十元│      同右      │
├───┼───────────┼──────────┼────────┤
│  五  │八十三年七月二十六日  │   二十五萬元       │   轉帳存入     │
├───┼───────────┼──────────┼────────┤
│  六  │八十三年八月二十七日  │  五千二百五十元    │   轉帳支出     │
├───┼───────────┼──────────┼────────┤
│  七  │八十三年九月二十七日  │       同右         │      同右      │
├───┼───────────┼──────────┼────────┤
│  八  │八十三年十月二十七日  │       同右         │      同右      │
├───┼───────────┼──────────┼────────┤
│  九  │八十三年十一月二十七日│       同右         │      同右      │
├───┼───────────┼──────────┼────────┤
│  十  │八十四年一月二十七日  │ 一萬零三百六十元   │      同右      │
├───┼───────────┼──────────┼────────┤
│ 十一 │八十四年二月六日      │ 二十五萬六千五百元 │      同右      │
├───┼───────────┼──────────┼────────┤
│ 十二 │八十四年二月十六日    │      十萬元        │   現金存入     │
├───┼───────────┼──────────┼────────┤
│ 十三 │八十四年二月二十七日  │   十萬零五百元     │   轉帳支出     │
├───┼───────────┼──────────┼────────┤
│ 十四 │八十四年三月十六日    │     二十萬元       │     存入       │
├───┼───────────┼──────────┼────────┤
│ 十五 │八十四年三月十七日    │    二千一百元      │   轉帳支出     │
├───┼───────────┼──────────┼────────┤
│ 十六 │八十四年三月二十七日  │   十萬零五百元     │      同右      │
├───┼───────────┼──────────┼────────┤
│ 十七 │八十四年四月二十六日  │      十萬元        │   現金存入     │
├───┼───────────┼──────────┼────────┤
│ 十八 │八十四年四月二十七日  │  十萬零五百元     │   轉帳支出     │
├───┼───────────┼──────────┼────────┤
│ 十九 │八十四年五月十七日    │     六千三百元     │      同右      │
└───┴───────────┴──────────┴────────┘
                                                                        Ｄ


司法院資訊處製作；財團法人民間司法改革基金會備份。
